【裁判字號】    90,上易,3169
【裁判日期】    901127
【裁判案由】    詐欺
【裁判全文】
臺灣高等法院刑事判決                            九十年度上易字第三一六九號
    上  訴  人
    即  被  告  戊○○
    選任辯護人  葉大慧
右上訴人因詐欺案件，不服臺灣板橋地方法院八十九年度易字第一三六六號，中華民
國九十年八月一日第一審判決（起訴案號：臺灣板橋地方法院檢察署八十七年度偵續
字第一九六號）提起上訴，本院判決如左：
    主  文
原判決撤銷。
戊○○連續意圖為第三人不法之所有，以詐術使人將本人之物交付，處有期徒刑參月
，如易科罰金，以參佰元折算壹日。
    事  實
一、戊○○係於民國八十三年間以不知情之趙長江（另由檢察官為不起訴處分）為名
    義負責人之吉貿建設股份有限公司（以下簡稱為吉貿公司）之實際負責人，及坐
    落台北縣永和市○○段第二九一、二九二、三○七、三○八、三○九、三一○、
    三一一、三一二、三五九等九筆地號土地之土地所有人之一，於八十三年元月間
    與不知情之陳友助、呂政源、徐彰德、游文元（另由檢察官為不起訴處分）等前
    揭九筆地號土地之所有人，共同以吉貿公司名義在台北縣永和市○○路興建「金
    歡喜站前廣場」，而由戊○○負責規劃、銷售之決策及與廣告從業人員洽商銷售
    方向等事宜，詎戊○○明知上揭規劃之房屋，未獲主管機關夾層屋興建之許可，
    而一樓至七樓商場部分之公共設施比率高達百分之四、五十之事實，竟仍意圖為
    吉貿公司不法之所有，基於概括之犯意，委由不知情之冠富廣告事業股份有限公
    司（下稱冠富廣告公司）製作銷售廣告，於廣告中誆稱：「挑高四米二、超彈性
    立體空間︰︰︰買一層、送一層、小屋也能變大屋」等語，並佐以「樓中樓設計
    參考圖」之圖片，且於商場部分以廣告載明不實之公共設施坪數（經核算公共設
    施比率僅為百分之十幾），分別使戌○○、天○○、Ｄ○○、亥○○、乙○○、
    地○○、黃○等人（以下簡稱戌○○等七人）陷於錯誤而誤信上揭預售屋之商場
    部分，得合法興建夾層，且商場部分之公共設施比例未逾百分之十幾，而先後購
    買一樓編號五十二、四十三、四十七、二十四、二十五、三、二十八等商場；及
    使癸○○（原名林秋輝）、Ａ○○、王如玨、辛○○、卯○○、丑○○、酉○○
    、Ｅ○○、丁○○、壬○○、Ｃ○○、未○○、宇○○、庚○○、丙○○、辰○○○、宙○○、巳○○、子○○、玄○○、甲○○、申○○、午○○、Ｂ○○、
    寅○○等人（以下簡稱癸○○等二十五人）誤信上揭預售屋之住宅部分，得合法
    興建夾層，而先後購買Ａ十二棟八樓、Ａ一棟十四樓、Ａ七棟十一樓、Ａ二棟十
    一樓、Ａ十棟十五樓、Ａ八棟十六樓、Ａ十一棟十六樓、Ａ十棟十二樓、Ａ七棟
    十四樓、Ａ六棟十樓、Ａ二棟十六樓、Ａ十棟十樓、Ａ十二棟十六樓、Ａ五棟十
    一樓、Ａ一棟十六樓、Ａ十七棟十四樓、Ａ十五棟十樓、Ａ二十一棟十一樓、Ａ
    六棟九樓、Ａ二十棟九樓、Ａ十棟八樓、Ａ十二棟十一樓、Ａ二十一棟十四樓、
    Ａ二十二棟十四樓、Ａ十棟十六樓，並陸續交付如房屋及土地預定買賣契約書所
    約定購屋之價金予戊○○經營之吉貿公司。嗣於購入上揭房屋之後，戌○○等七
    人及癸○○等二十五人始分別知悉上揭預售屋商場部分之公共設施比例高達百分
    之五十，且上揭房屋並無夾層興建之許可，所謂「買一送一」乃係於建物使用執
    照核發後，再以裝潢名義二次施工加建夾層，係違反建築法相關規定之違章建築
    ，且有遭致拆除之可能。至此，戌○○等七人、癸○○等二十五人始知受騙。
二、案經被害人癸○○、Ａ○○、王如玨、辛○○、卯○○、丑○○、酉○○、Ｅ○○、丁○○、壬○○、Ｃ○○、未○○、宇○○、庚○○、丙○○、辰○○○、
    宙○○、巳○○、子○○、玄○○、甲○○、申○○、午○○、Ｂ○○、寅○○
    、戌○○、天○○、Ｄ○○、亥○○、乙○○、地○○、黃○等人訴請台灣板橋
    地方法院檢察署檢察官偵查起訴。
    理  由
一、訊據被告戊○○固坦承「金歡喜站前廣場」由吉貿公司興建推出，嗣並分別出賣
    上揭商場或住宅予戌○○等七人及林秋輝等二十五人等情，惟矢口否認有何詐欺
    之犯行，辯稱：伊並非吉貿公司實際負責人，也非吉貿公司之股東，僅是金歡喜
    站前廣場原土地所有人之一，有關該房屋案之規劃及銷售，非由伊負責，伊亦從
    未與廣告從業人員洽商銷售，且未曾與告訴人接洽過，又告訴人於購屋時既知夾
    層屋需二次施工，則顯然已知夾層屋非合法建築，自無陷於錯誤可言，而一般住
    宅之公共設施比例為百分之三十至四十之間，百貨商場之公共設施比例則可能達
    百分之五十，本案公共設施比例未超出一般常規，此外，吉貿公司均與告訴人達
    成和解，其實本案純屬告訴人與吉貿公司之民事糾紛，客戶間之買賣以契約為準
    ，係出售挑高之房屋，並非出賣夾層屋，又坪數苟有不足，依契約可以退補，至
    於夾層屋使用坪數可能為銷售人員口頭之建議，仍應以契約為準，伊並無詐欺取
    財云云。經查：
（一）右揭犯罪事實，業據告訴人癸○○、Ａ○○、王如玨、辛○○、卯○○、丑○○、酉○○、Ｅ○○、丁○○、壬○○、Ｃ○○、未○○、宇○○、庚○○、
      丙○○、辰○○○、宙○○、巳○○、子○○、玄○○、甲○○、申○○、午
      ○○、Ｂ○○、寅○○於偵查中指稱其等前向吉貿公司及地主即被告戊○○購
      買坐落台北縣永和市○○段二九一、二九二等地號上所興建之「金歡喜」預售
      房地，於簽約之際，依銷售人員及廣告所示：「挑高四米二，超彈性立體空間
      ，以單層坪數計價，卻能享受雙層空間之變化，買一層、送一層，小屋也能變
      大屋」等語，其等不疑有他，遂與之簽訂買賣契約，嗣後發現系爭房地未獲興
      建夾層屋之許可，被告明知卻為不實之廣告，使其等誤認室內夾層係獲准施造
      之合法使用空間，進而誤認可以較低之價格購買較多坪數，而被騙購買等語（
      見第一０六六０號偵查卷第一、二頁，第二百二十六、二百二十七頁），及告
      訴人戌○○、天○○、Ｄ○○、亥○○、乙○○、地○○、黃○於偵查中指稱
      其等為吉貿公司興建「金歡喜廣場」商場部分之承購戶，於完成交屋後，才發
      現實際得使用之面積與廣告所示之面積顯然不符，公共設施比例高達百分之五
      十以上，且依規劃該商場不得興建夾層屋，卻以不實廣告及利用現場銷售人員
      ，向其等謊稱（以告訴人地○○為例）銷售面積三點一五坪，公共設施面積零
      點四三坪，得營業之面積為四點七八坪，依該廣告所載公共設施比例為百分之
      十四，並表示得興建夾層屋，使其等陷於錯誤，而向吉貿公司購買房屋，並交
      付價金，事後經被告建築完成，告訴人地○○之專有部分只有一點二六坪，公
      設面積為一點八四坪，其公設比高達百分之五十九，相距甚遠，而商場專有部
      分面積大小，將影響可供營業之項目，其等是以該商場專有面積之大小為購買
      該商場之主要考量等語（見第一七０五五號偵查卷第一至三頁、第一百十二頁
      背面）；又告訴人癸○○於原審調查時陳稱：銷售小姐說公設比只有十幾，可
      以自己興建夾層屋，可使用四十幾坪，其係三代同堂，才購買該房屋，等到交
      屋時，權狀只有十九坪等語（見原審卷第八十六頁、第一百六十頁）、告訴人
      Ｅ○○於原審調查時陳稱：售屋人員說其可實用十五坪，且可建夾層，即有二
      十六坪，實際請人去量只有九坪多，且陽台打出去才有這樣之坪數等語（見原
      審卷第二百三十、二百三十一頁）、告訴人宇○○於原審調查時陳稱：當初他
      們說已經核准建夾層屋，其即認為沒有問題，不知當時法令禁止夾層建築，其
      買二十九坪，實際不到十九坪，如知係如此，即不會購買該屋等語（見原審卷
      第二百三十一至二百三十三頁）；另告訴人宇○○、Ｅ○○、Ｃ○○、未○○
      、庚○○、癸○○於本院調查時陳稱：現場銷售人員告知是蓋夾層屋，現場樣
      品屋就是夾層屋，當初不知夾層屋不合法，銷售人員告知可以蓋得和樣品屋一
      樣漂亮，才會購買等語（見本院卷第六十八至七十五頁）。並有房屋買賣預定
      契約書影本三十二份、銷售廣告二份、建物登記謄本三十二份、坪數表影本一
      紙、坪數及付款明細表八紙、測量結果圖二紙、面積對照表及面積比較表各一
      紙、金歡喜站前廣場平面圖冊廣告一份附卷（見第一０六六０號偵查卷第六至
      一百十一頁、第一百十五至一百八十八頁、第二百十七、二百十八頁、第二百
      三十至二百六十六頁、第二百七十至三百零六頁，見第一七０五五號偵查卷第
      四頁、第六至四十八頁，及見八十七年度偵續字第一九六號偵查卷第九十一至
      九十八頁、第一百三十六至一百三十八頁、第一百四十三至一百四十五頁）附
      卷。
（二）被告戊○○係吉貿公司之總裁，吉貿公司之大決策由其決定，工地銷售時與冠
      富廣告公司簽約即由被告為之，被告有與廣告公司討論賣夾層屋、銷售方向等
      問題等情，分據證人即吉貿公司總經理楊進明於偵查中證稱：吉貿公司實際上
      負責人是戊○○，伊是我們大企業的總裁，決定公司大決策，工地銷售時是由
      戊○○與廣告商簽約，趙長江只是掛名的董事長，目前董事長已變更為陳秀媚
      等語（見第一０六六０號偵查卷第三百四十六頁背面、八十七年度偵續字第一
      九六號偵查卷第四十三頁背面、第四十四頁）、證人即冠富廣告公司負責人許
      芳明於偵查中、原審調查時證述：是戊○○與渠公司簽訂銷售契約，並互相討
      論及決定銷售方向如售價等，其中包括夾層屋之出售，渠公司員工有在現場實
      際銷售，如客戶有問起公共設施比例，應有告知，使用面積、銷售面積及公設
      比資料是由吉貿公司提供等語（見八十七年度偵續字第一九六號偵查卷第四十
      四、四十五頁，原審卷第七十三至七十五頁）、以及證人即系爭房屋之設計及
      建造人己○○於本院調查時證稱：被告係實際作吉貿公司決策之人，我們是建
      議套房設計案，上面利用裝修堆放物品，不是夾層屋，當時有與被告口頭溝通
      依法令是不允許建夾層屋，現場樣品屋是夾層屋，樣品屋出來時，有告訴被告
      不合法，但決策是由被告與廣告公司一起所為，認為夾層屋應該會比較好銷售
      等語（見本院卷第六十六至六十八頁），互核前開三位證人之證詞，均大致相
      符，而被告於偵查中對於證人楊進明證稱伊係吉貿公司之實際負責人等語表示
      無意見，且陳稱吉貿公司現任董事長陳秀媚係伊配偶等語（見第一０六六０號
      偵查卷第三百四十七頁背面），是被告為吉貿公司之實際負責人，公司大決策
      由伊決定等情，事證已明，被告辯稱並非吉貿公司實際負責人及未參與本件公
      司事務云云，顯不足採信，從而，伊請求傳訊證人吉貿公司股東呂游玉里、呂
      政源、趙博清、陳友助、游文元，即無必要。
（三）被告經營之吉貿公司於興建上揭房屋之際，並未獲得夾層興建之許可，建物竣
      工圖內亦無夾層之設計，已據被告自承在卷（見本院卷第七十一頁），並經行
      政院公平交易委員會認定屬實，有行政院公平交易委員會（八六）公處字第五
      五號處分書足憑（見第一０六六０號偵查卷第一百十二至一百十四頁）。而被
      告明知並未經許可興建夾層屋，竟仍與冠富廣告公司討論要賣夾層屋，此觀之
      證人許芳明證稱：「（檢察官問：戊○○有無告訴你要賣夾層屋？）答稱：有
      討論過，因這種產品是大家都能接受的產品，銷售很好。」（見八十七年度偵
      續字第一九六號第四十四頁背面）等語，顯見被告係以此做為誘引被害人癸○○等人購買上開房屋之方式；而社會上一般人，於聽聞建築業或售屋業者告知
      可以興建夾層屋後，客觀上易認建築業與售屋業者乃建築法規之熟悉人士，其
      既稱可建夾層屋，當不至於作假而使其商譽受損，故容易誤信為真，陷於錯誤
      而與建商簽約購買房屋並交付價金。參諸證人己○○於本院調查時結證稱：當
      時有與被告口頭溝通依法令是不允許建夾層屋，現場樣品屋是夾層屋，樣品屋
      出來時，有告訴被告不合法，但決策是由被告與廣告公司一起所為，認為夾層
      屋應該會比較好銷售等語，已如前述，益徵被害人癸○○等人指訴被告係以可
      以興建夾層屋做為賣點，致渠等陷於錯誤，而購買該屋等語，為真實可採。
（四）又金歡喜站前廣場平面圖冊廣告一份內所稱商場部分之銷售面積坪數，係以主
      建物，商場當層走道，蓄水箱、消防機械室、樓梯間、昇降梯間、垃圾集中場
      、機械室、屋頂突出物、地下二樓停車場、中控室、受電室等全體住戶共同使
      用部分持分面積之分擔，以及地下一樓至七樓專用之電梯間等地下一樓至七樓
      客戶共同使用部分持分面積之分擔之總合。若以一樓之二十客戶為例，其主建
      物面積為二點八零四坪，當層走道為三點一一四坪，其餘共同設施部分，則為
      零點八八二坪。至於營業面積則係以一樓主建物面積、當層走道面積、夾層主
      建物面積、夾層走道面積之總合，已據被告具狀陳述無訛（見被告八十八年三
      月五日呈報狀，附於八十七年度偵續字第一七六號偵查卷第一六九頁至一七一
      頁），足見被告於銷售廣告之中顯未將商場當層走道所占面積納入公共設施之
      內，且營業面積之計算，更係以上揭商場主建物加上走道之面積，再興建夾層
      ，即商場主建物加上走道面積之二倍，計算其營業面積，是被告經由銷售人員
      及於廣告上載明（以告訴人地○○為例）銷售面積三點一五坪，公共設施面積
      零點四三坪，得營業之面積為四點七八坪，而依該廣告所載公共設施比例為百
      分之十四，致使戌○○、地○○等購買商場部分之告訴人，誤以為公設比只有
      百分之十幾。
（五）被告辯稱告訴人業經銷售人員告知夾層屋應二次施工，則告訴人顯然已知夾層
      屋非屬合法房屋，自無陷於錯誤可言，而一般百貨商場之公共設施比例則可能
      達百分之五十，本案公共設施比例未超出一般常規等語，惟查系爭預售房屋之
      廣告上載明係「買一層、送一層」，並佐以夾層屋樓中樓之圖片，現場樣品屋
      亦為夾層屋，且當場之銷售人員亦告知告訴人可以蓋得像樣品屋一樣，又商場
      部分之金歡喜站前廣場平面圖冊廣告所載之公共設施面積，經計算公共設施比
      例為百分之十幾，而告訴人當時不知夾層屋是不合法等情，業據前揭告訴人指
      訴甚詳，並有銷售廣告二份及金歡喜站前廣場平面圖冊廣告一份在卷可稽，已
      詳如前述，而夾層屋在何種情形下，可合法興建，是否需二次施工，即屬不合
      法，及所謂建物公共設施比例為何，始符一般常規，非一般無建築專業常識之
      人所知曉，被告既為建築業者或售屋業者，客觀上易使一般民眾認為建築業與
      售屋業者乃建築法規之熟悉人士，被告既透過銷售人員、樣品屋及廣告，告知
      告訴人可以興建夾層屋及商場公共設施面積，致告訴人信以為真，而因此陷於
      錯誤，難謂非詐欺。況告訴人宇○○指稱：「（問：當時在買屋時是否已知法
      令上已禁止夾層屋建築？）我當時不知道，因他們說已經核准，所以我想沒有
      問題」等語（見原審卷第二百三十二頁），益徵被告所辯不足採。再者，被告
      既意圖為公司不法之所有，傳達不實之訊息予告訴人，致告訴人陷於錯誤而購
      屋並交付價金，即已有詐欺犯行之實施，此與商場之公共設施一般常規為多少
      尚屬無涉，被告此部分抗辯，亦難憑採。
（六）被告辯稱伊從未與告訴人接洽，訂約時亦未在場，自無對告訴人施用詐術可言
      ，且伊業與告訴人達成和解，本件純屬民事糾紛等語，然查被告係吉貿公司之
      實際負責人，公司大決策均由伊決定，本件系爭房屋之銷售方向，係由被告與
      廣告公司相互討論後決定，廣告公司負責人許方明並不清楚夾層屋是不合法，
      系爭房屋之設計建築師己○○有與被告口頭溝通夾層屋係不合法，惟被告仍覺
      得夾層屋較好銷售，而關於使用面積、銷售面積及公共設施比例等資料均是由
      吉貿公司提供予廣告公司，廣告公司有人員在現場銷售等情，業據證人楊進明
      、許芳明、己○○於偵查中、原審及本院訊問時，證述明確，已詳如前述，是
      吉貿公司之大決策、系爭房屋之銷售方向、策略等，既由被告決定，被告復明
      知系爭房屋不得興建夾層屋，及商場公共設施之面積，猶經由不知情之銷售人
      員及廣告業者，傳遞錯誤之訊息予告訴人，乃屬利用不知情之人，施用詐術，
      況告訴人癸○○堅稱伊購屋時，被告有在場等語（見第一０六六０號偵查卷第
      二百零九頁反面），是被告前揭所辯，顯不足採。又被告雖於事後與告訴人達
      成和解，亦僅屬犯後之態度問題，不影響原已成立之犯罪行為，併此敘明。
（七）被告既以建築為業，對於預售之上揭房屋日後是否合法興建夾層，及房屋之主
      建物（即專用部分）面積及公共設施比例之多寡，對於消費者日後之使用規劃
      關係甚鉅，必然足以影響購買者購買之意願，自應知之甚稔，乃其明知未獲政
      府主管機關夾層興建之許可，且商場走道部分所分擔之部分，於登記簿內，並
      非登記為客戶單獨所有，而係由當層客戶依私有面積比例分擔之公共設施，且
      其分擔之面積已逾主建物之面積之情形下，仍於銷售廣告中為夾層興建使用之
      圖示及廣告，再以加計商場走道及夾層面積之方式，計算商場部分之營業面積
      ，而於廣告中表示公共設施僅達百分之十幾（經核算）之不實事項告知或出示
      予癸○○、戌○○等三十二人，使戌○○等七人陷於錯誤，陸續購入上開預售
      屋之商場部分，及使癸○○等二十五人陷於錯誤，陸續購入上揭預售屋之房屋
      部分，而先後交付價款予被告經營之吉貿公司，被告顯有詐欺之犯行及故意。
（八）綜上所述，被告所辯，為飾卸之詞，不足採信。事證明確，被告之犯行，堪以
      認定。
二、核被告戊○○所為，係犯刑法第三百三十九條第一項之詐欺取財罪。被告利用不
    知情之廣告從事人員及銷售人員代為制作廣告及依廣告之內容銷售，對於戌○○
    等七人、林秋輝等二十五人施以詐術，使渠等均陷於錯誤而交付財物，為間接正
    犯。被告先後多次犯行，時間緊接，所犯構成要件相同，顯係基於概括犯意而反
    覆為之，應依刑法第五十六條連續犯之規定，論以一罪，並加重其刑。被告行為
    後之刑法第四十一條業於九十年一月十日修正公布，於同年月十二日生效，而修
    正後之刑法第四十一條第一項，將原得易科罰金者之範圍，由僅限於犯最重本刑
    為三年以下有期徒刑之罪擴大至犯最重本刑為五年以下有期徒刑之罪，二相比較
    ，以修正後之刑法第四十一條第一項之規定，有利於被告，自應依刑法第二條第
    一項前段之規定，適用裁判時之法律即修正後刑法第四十一條第一項之規定。
三、原審判決依連續詐欺取財罪，對被告論罪科刑，固非無見，惟查系爭房屋係吉貿
    公司所興建銷售，被告以吉貿公司之實際負責人，為誘引告訴人向吉貿公司訂購
    系爭房屋，而施用詐術之行為，係意圖為吉貿公司之不法所有，原審判決認定被
    告係意圖為自己不法所有，而施用詐術，容有未洽；再者，本件並無積極證據足
    資證明被告有消極隱匿上揭住宅部分公共設施高達百分之三十四至三十七，以為
    行詐之事實，原審認為被告有消極隱匿前情行詐，亦有未合。被告上訴意旨，否
    認犯罪，指摘原判決對伊論罪科刑不當云云，固無足採，然原判決既有前述可議
    之處，即屬無可維持，應由本院將原判決撤銷改判。爰審酌被告之犯罪動機、目
    的、手段、已返還癸○○、Ｅ○○、宇○○、庚○○所交付之款項，業經被害人
    癸○○等三人陳明屬實，及庚○○所提陳報狀、協議書附卷可參（見本院卷第八
    十一、八十二頁）；及與被害人地○○、亥○○、乙○○、天○○、戌○○、Ｄ
    ○○、Ｃ○○等人達成協議，有協議書七紙附卷可參，被害人Ａ○○、王如玨、
    辛○○、卯○○、丁○○、壬○○、丙○○、辰○○○、宙○○、巳○○、玄○○、甲○○、申○○、子○○等人已完成交屋等情，有交屋證明書十四紙可佐，
    被害人黃○部分已由吉貿公司買回，亦有契約書一份在卷可查及犯罪後否認犯行
    等一切情狀，量處如主文所示之刑，並諭知易科罰金之折算標準，以示懲儆。
據上論斷，應依刑事訴訟法第三百六十九條第一項前段、第三百六十四條、第二百九
十九條第一項前段，刑法第二條第一項前段、第五十六條、第三百三十九條第一項、
修正後刑法第四十一條第一項前段、修正後刑法施行法第三條之一，罰金罰鍰提高標
準條例第一條前段、第二條，判決如主文。
本案經檢察官張秋雲到庭執行職務。
中      華      民      國      九十      年      十一    月   二十七   日
                              臺灣高等法院刑事第四庭
                                  審判長法  官  蔡  永  昌
                                        法  官  周  煙  平
                                        法  官  徐  昌  錦
右正本證明與原本無異。
不得上訴。
                                        書記官  吳  金  來
中      華      民      國    九十      年     十一     月   三十       日
附錄    本判決論罪科刑法條：
中華民國刑法第三百三十九條
 (普通詐欺罪)
意圖為自己或第三人不法之所有，以詐術使人將本人或第三人之物交付者
，處五年以下有期徒刑、拘役或科或併科一千元以下罰金。
以前項方法得財產上不法之利益或使第三人得之者，亦同。
前二項之未遂犯罰之。


司法院資訊處製作；財團法人民間司法改革基金會備份。
